【裁判字號】    97,交聲,592
【裁判日期】    971003
【裁判案由】    聲明異議
【裁判全文】
臺灣彰化地方法院交通事件裁定        97年度交聲字第592號
移送機關即  交通部公路總局臺中區監理所彰化監理站
原處分機關
異  議  人
即受處分人  甲○○
上列受處分人因聲明異議案件，對於交通部公路總局臺中區監理
所彰化監理站民國 97年4月21日所為之處分（原處分案號：彰監
四字第裁64-Z00000000號），聲明異議，本院裁定如下：
    主  文
原處分撤銷。
甲○○不罰。
    理  由
一、原處分意旨略以：異議人即受處分人（下稱受處分人）甲○
    ○駕駛車牌號碼H7－3636號自用一般小客車，於民國（下同
    ）91年6月27日凌晨4時13分許，行經國道一號公路南下283
    公里處時，因「速限100公里，經雷射槍測定行速為111公里
    ，超速11公里及駕照逾期」之違規行為，經內政部警政署國
    道公路警察局第四警察隊員警以公警交字第Z00000000號違
    規通知單逕行舉發，並於97年4月21日以彰監四字第裁64-Z0
    0000000號裁決書裁處罰鍰新臺幣（下同）8,100元，並依道
    路交通管理處罰條例第63條第1項（原裁決書漏載第1款）規
    定記違規點數1點，於法應無不合等語。
二、聲明異議意旨略以：伊並非超速，而係當時錯過原要下的交
    流道，而暫停在公路路肩，預備等後方無來車時回車道繼續
    行駛，此時公路警察即上前詢問情況並檢查行照、駕照，發
    現伊駕照過期即強制沒收駕照並開立違規單，爰依法提出聲
    明異議云云。
三、本件受處分人於91年6月27日駕駛車牌號碼H7-3636號自用一
    般小客車，行經國道一號公路南下283 公里處時，因「速限
    100公里，經雷射槍測定行速為111公里，超速11公里及駕照
    逾期」之違規行為，為警舉發並經原處分機關於 97年4月21
    日以彰監四字第裁64-Z000 00000 號裁決書裁罰受處分人罰
    鍰8,100元之事實，有上開裁決書在卷可稽，故受處分人之
    違規事實堪可認定。
四、惟查：
  (一)按時效制度不僅與人民權利義務有重大關係，且其目的在於
    尊重既存之事實狀態，及維持法律秩序之安定，與公益有關
    ，須逕由法律明定，自不得授權行政機關衡情以命令訂定或
    由行政機關依職權以命令訂之；在法律未明定前，應類推適
    用關於請求權消滅時效期間之規定。至於時效中斷及不完成
    ，於相關法律未有規定前，亦應類推適用民法之相關條文（
    司法院88年1 月29日大法官釋字第474 號解釋理由書參照）
    。而86年4 月23日修正、86年6 月1 日施行之道路交通管理
    處罰條例第90條規定：「違反本條例之行為，自行為成立之
    日起，為有連續或繼續之狀態者，自行為終了之日起，逾 3
    個月不得舉發，但汽車肇事致人受傷或死亡案件，因肇事責
    任不明，已送鑑定者，其期間自鑑定終結之日起算」，既未
    就裁罰時效設有規定，依上開大法官會議解釋意旨，在行政
    罰法未公佈施行前，自應類推相關法律規定。而公法上之請
    求權，除法律另有特別規定外，因5 年間不行使而消滅，行
    政程序法第131 條第1 項定有明文，此雖係有關公法上請求
    權時效，與違反行政法義務所生之裁處權無涉，惟於行政罰
    法公布生效前，如裁處權之時效已消滅時，亦得類推適用。
  (二)次按95年2月5日起生效施行之行政罰法第27條固規定：「行
    政罰之裁處權因3 年期間之經過而消滅。前項期間自違反行
    政法上義務之行為終了時起算，但行為之結果發生在後者，
    自該結果發生起算」，惟同法第45條則規定：「本法施行前
    違反行政法上義務行為應受處罰而未經裁處，於本法施行後
    裁處者，除第15條、第16條、第18條第2 項、第20條及第22
    條規定外，均適用之。前項行政罰之裁處權時效，自本法施
    行之日起算」，而行政罰法係於95年2月5日施行，是行政罰
    法第45條之規範目的，主要是為處理過渡時期之裁罰時效問
    題，而行政罰法第45條第2項又係同法第27條第2項之特別規
    定，準此，對於在行政罰法施行前尚未符合上揭行政程序法
    第131條規定罹於時效之裁罰，自應適用行政罰法第45條第2
    項之規定「自本法施行之日起算」，亦即自95年2月5日起算
    3年之時效期間，直至 98年2月5日前均得依法裁罰。換言之
    ，對於在行政罰法施行前已逾5 年以上之違規行為仍未裁罰
    者，即應類推適用行政程序法第131條第1項規定，不得再予
    裁罰。
  (三)蓋行政行為應受法律及一般法律原則之拘束，且應以誠實信
    用之方法為之，並應保護人民正當合理之信賴；為行政程序
    法第4 條、第8 條所明定。又行政行為應以誠實信用之方法
    為之，及需符合信賴保護原則，更為學者及實務所肯認，而
    行政程序法之規定為以上原則之明文化，為法律所揭示之行
    政程序保障原則，乃行政法理上具有憲法位階之法律原則，
    行政機關作出之行政行為，無論於行政程序法制定施行前或
    施行後，均應一體適用。且所謂誠實信用原則，係在具體權
    利義務關係，依正義公平方法，確定並實現權利之內容，避
    免一方犧牲他方利益以圖利自己，應以權利人及義務人雙方
    利益為衡量依據，並應考察權利義務之社會上作用，於具體
    事實妥善運用之方法。公路監理主管機關長期怠於對交通違
    規行為作成裁決，不但使裁處權長久處於懸而未決狀態，且
    致使違規人遭受處罰機關突襲性之行政裁罰，因此蒙受重大
    之不利益，顯已違反人民對於交通裁罰制度之合理信賴，亦
    與誠實信用原則有悖，且違反情節重大。況處罰機關長時間
    延宕而未作出裁決，或裁決後遲未執行，如人民對於違規事
    實有所爭執，往往亦因時隔久遠，致未能立即提出有利之證
    據，實影響其權益甚鉅。故處分機關長時間怠於執行交通裁
    罰處分之不利益，應責由其自行承擔，並無轉嫁由人民承受
    之理。
  (四)是以，本件受處分人縱於上開時、地有「超速駕車、駕照逾
    期仍駕車」之違規情事，惟因其係於 91年6月27日為此交通
    違規行為，依前開說明（類推適用行政程序法第131條第1項
    之結果），受處分人該等違規行為之裁罰時效，至遲於96年
    6 月27日已告消滅，不因嗣後別有行政罰法之公布、施行有
    異。原處分機關漏未斟酌時效相關規定，遲於 97年4月21日
    始為前開裁處，且經本院遍閱全卷亦難認原處分機關此番延
    宕有何正當、合理之理由，則原處分機關對受處分人所為之
    裁決自難謂適法，應由本院將原處分機關之裁處予以撤銷，
    並諭知受處分人不罰。又本件原處分機關就受處分人所為之
    裁處既因罹於時效而經本院撤銷，則首開聲明異議事由究否
    有據，即無再調查之必要，併予指明。
四、據上論斷，應依道路交通案件處理法第20條，裁定如主文。
中    華    民    國    97    年    10    月    3     日
                  交通法庭            法  官  鮑慧忠
以上正本證明與原本無異。
如不服本裁定，應於裁定送達後五日內向本院提出抗告狀 (須附
繕本 )。
中    華    民    國    97    年    10    月    3     日
                                      書記官  陳秀娟


司法院資訊處製作；財團法人民間司法改革基金會備份。
